【裁判字號】    96,自,16
【裁判日期】    970730
【裁判案由】    誹謗
【裁判全文】
臺灣彰化地方法院刑事判決                96年度自字第16號
自   訴   人
即  反訴被告  甲○○
              丙○○
共        同
選任辯護人兼
自訴  代理人  陳大俊律師
被        告
即    反訴人  乙○○
選任辯護人兼
反訴  代理人  黃錦郎律師
上列被告因誹謗等案件，經自訴人等提起自訴，且被告對自訴人
等提起誣告反訴，本院判決如下：
    主    文
乙○○意圖使候選人不當選，以文字、錄音傳播不實之事項，足
以生損害於他人，處有期徒刑月，如易科罰金，以新臺幣壹仟
元折算壹日。褫奪公權貳年。
甲○○、丙○○均無罪。
    事    實
一、乙○○係中華民國第7 屆立法委員選舉彰化縣第一選區候選
    人，意圖散布於眾及使同選區之立委候選人丙○○不當選，
    並基於誹謗甲○○、丙○○之犯意，自民國（下同）96年11
    月22日至97年1 月11日止之該次選舉競選活動期間，明知為
    不實之事項，仍以競選車輛沿路廣播，請選民思考是否要選
    「歪哥吃錢的丙○○」，並委託不知情之印刷廠商，印製載
    有以「丙○○、甲○○夫婦的30年徒刑」為大標題、「土地
    超貸案不當得利2 億多」為小標題、「被檢察官周士榆要求
    量刑」為內容等文字之文宣，於第7 屆立法委員選舉彰化縣
    第一選區內，透過車輛廣播宣傳告知訊息、不知情之助選員
    沿街散發文宣予不特定公眾之方式，散播上開文宣，致不特
    定之人接收「丙○○、甲○○夫婦經法院判決30年徒刑，且
    因土地超貸案不當得利2 億多，另經檢察官周士榆要求量刑
    」、「丙○○歪哥吃錢」等不實訊息，而誤信之，足生損害
    於甲○○、丙○○之名譽，並影響該選區選民之正確判斷，
    對丙○○之選情產生不利之影響，破壞民主選舉之公正性，
    而足以生損害於公眾。
二、案經甲○○、丙○○提起自訴後，乙○○於本院言詞辯論終
    結前提起反訴。
    理    由
壹、自訴部分：
一、按被告以外之人於審判外之言詞或書面陳述，除法律有規定
    者外，不得作為證據，刑事訴訟法第159 條第1 項固定有明
    文。惟被告以外之人於審判外之陳述，雖不符第159 條之 1
    至第159 條之4之 規定，而經當事人於審判程序同意作為證
    據，法院審酌該言詞陳述或書面陳述作成時之情況，認為適
    當者，亦得為證據；當事人、代理人或辯護人於法院調查證
    據時，知有第159 條第1 項不得為證據之情形，而未於言詞
    辯論終結前聲明異議者，視為有前項之同意，同法第159 條
    之5 定有明文。查本案於本院準備程序時，被告乙○○就本
    院下列所引被告以外之人於審判外之言詞或書面陳述均同意
    作為證據，且迄至本院審理調查證據時亦未爭執上開證據之
    證據能力，本院審酌該等言詞陳述或書面陳述作成時之情況
    ，並無非法取得等不適當之情形，且經本院於審判期日依法
    進行證據之調查、辯論，被告於訴訟上之程序權，已受保障
    ，依刑事訴訟法第159 條之5 之規定，自有證據能力。
二、訊據被告乙○○固坦認有以競選車輛沿路廣播，請選民思考
    是否要選「歪哥吃錢的丙○○」，及製作上開文宣，該文宣
    上之大、小標題均為其依臺灣臺北地方法院檢察署93年度偵
    字第19317 號、94年度偵字第1370號、95年度偵字第1335 2
    號、第13360 號起訴書節錄之內容自行擬定，又「被檢察官
    周士榆要求量刑」並非屬前開起訴書內容，且其於96年11月
    22日至97年1 月11日止之該次選舉競選活動期間，在第7 屆
    立法委員選舉彰化縣第一選區內散發上開文宣予不特定之人
    等事實，然矢口否認有何違反公職人員選舉罷免法及誹謗之
    犯行，辯稱：「歪哥吃錢的丙○○」之廣播內容係依據自訴
    人丙○○經檢察官起訴之犯罪事實而為認定；上述文宣之大
    標題所載「丙○○、甲○○夫婦的30年徒刑」，係其將自訴
    人丙○○、甲○○所涉犯之刑法第215 、216 條、第342 條
    第1 項罪嫌、商業會計法第71 條第1 款、證券交易法第171
    條第1 項第2 款、貪污治罪條例第5 條第1 項第3 款罪嫌之
    法定本刑，均相加後，而得30年徒刑之總和；又前揭文宣小
    標題所載「土地超貸案不當得利2 億多」，係其依上揭起訴
    書所載自訴人2 人分別向金融機構貸款，尚有新臺幣（下同
    ）6,000 萬元、1 億550 萬元、6, 990萬元之債務未清償，
    而得總額2 億多元之結論；再其餘文宣所載之部分，均係其
    節錄自上開起訴書之起訴文字，基於自訴人2 人身為政治公
    眾人物之考量，應認自訴人2 人既有經地檢署起訴之事實，
    即有告知於眾，而受公評之必要，其乃無誹謗自訴人2 人之
    犯意，亦無意圖使丙○○不當選，而以文字傳播不實之事項
    ，足以生損害於丙○○之犯意及行為。被告乙○○之辯護人
    為其辯護稱：被告乙○○製作之選舉文宣，摘錄之內容與前
    開起訴書原本相符，因事涉公職人員（即自訴人甲○○）及
    候選人（即自訴人丙○○）之人格操守等公共利益，依刑法
    第310 條第3 項之規定，應屬不罰之行為；又上開文宣之大
    標題所載「丙○○、甲○○夫婦的30年徒刑」，係為了提醒
    選民自訴人2 人所涉犯者為重罪，既然上開標題下方即有「
    臺灣臺北地方法院起訴書簡明版」之註記，一般民眾當不致
    誤認自訴人2 人已遭判刑30年徒刑，對於自訴人2 人名譽並
    無損害可言；前揭文宣小標題所載「土地超貸案不當得利2
    億多」，係因各核貸銀行如未行使抵押權求償，或已行使抵
    押權而仍有不足，則均與土地超貸無異，何況貸款當時，自
    訴人甲○○確實具有民意代表之身分，堪認係對可受公評事
    項而為適當之評論，符合刑法第311 條第3 款之免責條件；
    前揭文宣末關於「被檢察官周士榆要求量刑」之記載，係指
    自訴人2 人所涉罪名之法律依據為何，並非有指明檢察官已
    要求量處徒刑若干之意，故無誤導民眾之可能；被告固有於
    法定競選期間內，以宣傳車廣播之方式散發上揭文宣，惟其
    文宣之內容係有所本，且觀乎自訴人2 之人格操守，屬可受
    公評之事項，被告促請選民注意，並未過當，且無以不實事
    項攻訐自訴人2 人之主觀犯意甚明等語。經查：
（一）按司法院大法官會議釋字第509 號解釋文：「言論自由為
      人民之基本權利，憲法第11條有明文保障，國家應給予最
      大限度之維護，俾其實現自我、溝通意見、追求真理及監
      督各種政治或社會活動之功能得以發揮。惟為兼顧對個人
      名譽、隱私及公共利益之保護，法律尚非不得對言論自由
      依其傳播方式為合理之限制。刑法第310 條第1 項及第2
      項誹謗罪即係保護個人法益而設，為防止妨礙他人之自由
      權利所必要，符合憲法第23條規定之意旨。至刑法同條第
      3 項前段以對誹謗之事，能證明其為真實者不罰，係針對
      言論內容與事實相符者之保障，並藉以限定刑罰權之範圍
      ，非謂指摘或傳述誹謗事項之行為人，必須自行證明其言
      論內容確屬真實，始能免於刑責。惟行為人雖不能證明言
      論內容為真實，但依其所提證據資料，認為行為人有相當
      理由確信其為真實者，即不能以誹謗之刑責相繩，亦不得
      以此項規定而免除檢察官或自訴人於訴訟程序中，依法應
      負行為人故意毀損他人名譽之舉證責任，或法院發現其為
      真實之義務。就此而言，刑法第310 條第3 項與憲法保障
      言論自由之旨趣並無牴觸」。推其對於刑法第310 條第 3
      項解釋意旨，僅在減輕被告證明其言論即指摘或傳述之事
      項為真實之舉證責任，但被告仍須提出「證據資料」，證
      明有相當理由確信其所為言論即指摘或傳述之事項為真實
      ，否則仍有可能構成誹謗罪刑責。而「證據資料」係言論
      （指摘或傳述誹謗事項）之依據，此所指「證據資料」應
      係真正，或雖非真正，但其提出並非因惡意前提下，有相
      當理由確信其為真正者而言。申言之，行為人就其發表之
      言論所憑之證據資料，雖非真正，但其提出過程並非因惡
      意，而有相當理由確信其為真正，且應就所提出之證據資
      料，說明依何理由確信所發表言論之內容為真實，始可免
      除誹謗罪責；若行為人就其發表之言論所憑之證據資料原
      非真正，而其提出過程有惡意情形，且查與事實不符，只
      憑主觀判斷而杜撰或誇大事實，公然以貶抑言詞散布謠言
      、傳播虛構具體事實為不實陳述，而達於誹謗他人名譽之
      程度，自非不得律以誹謗罪責。同理，公職人員選舉罷免
      法第92條之罪（96年11月7 日修正後改列為第104 條），
      所謂「散布謠言或傳播不實之事」，均以散布、傳播虛構
      具體事實為構成要件，自亦有上開說明之適用（最高法院
      94年臺上字第5247號判決意旨參照）。再者，行為人就其
      所指摘或傳述之事，應盡何種程度之查證義務，始能認其
      有相當理由確信其為真實，而屬善意發表言論，應參酌行
      為人之動機、目的及所發表言論之散布力、影響力而為觀
      察，倘僅屬茶餘飯後閒談聊天之資者，固難課以較高之查
      證義務；反之，若利用記者會、出版品、網路傳播等方式
      ，而具有相當影響力者，因其所利用之傳播方式，散布力
      較為強大，依一般社會經驗，其在發表言論之前，理應經
      過善意篩選，自有較高之查證義務，始能謂其於發表言論
      之時並非惡意。因此，倘為達特定之目的，而對於未經證
      實之傳聞，故意迴避合理之查證義務，率行以發送傳單、
      舉行記者會、出版書籍等方式加以傳述或指摘，依一般社
      會生活經驗觀察，即應認為其有惡意（最高法院97年度臺
      上字第998 號判決意旨參照）。次按刑法第311 條屬阻卻
      構成要件事由，在探討誹謗罪構成要件是否該當時，就必
      須注意阻卻構成要件事由是否存在。為貫徹憲法保障言論
      自由之目的，上開規定所稱以善意發表言論，應從寬解釋
      ，即採取「真正惡意原則」；易言之，發表言論之動機目
      的，如無毀損他人名譽之惡念，已踐行合理查證之責，確
      信為真實，仍應認為符合上開「善意」之意涵，不具誹謗
      罪構成要件該當，惟若發表言論時，未經合理查證，內容
      與真相又有差異，出於明知為不實之確定故意或出諸不論
      真實與否之未必故意，則應負刑法上誹謗罪之刑責。
（二）就以「丙○○、甲○○夫婦的30年徒刑」為前揭文宣大標
      題，及文宣末段關於「被檢察官周士榆要求量刑」之記載
      言：自訴人丙○○、甲○○固分別身為彰化縣之公職人員
      、民意代表候選人，其等所為倘涉公共利益，或屬可受公
      評事項，自得接受相當之評論，惟被告乙○○明知上揭臺
      灣臺北地方法院檢察署93年度偵字第19317 號、94年度偵
      字第1370號、95年度偵字第13352 號、第13360 號起訴書
      內容，並未載有周士榆檢察官具體求刑之文字，且明知自
      訴人丙○○、甲○○實際並未受有法院判決有罪徒刑之宣
      告，竟仍於被告自承花費30小時詳閱上開起訴書內容後，
      仍恣意製作上揭屬於不實內容之文宣標題，衡情足以使一
      般之民眾，誤認自訴人2 人確已經檢察官具體求刑、而受
      有遭法院判處有期徒刑30年之刑責，對於自訴人2 人之名
      譽，及自訴人丙○○之立委選情，尚難謂未生不利之影響
      。被告乙○○雖辯稱其係將自訴人丙○○、甲○○所涉犯
      之刑法第215 、216 條、第342 條第1 項罪嫌、商業會計
      法第71條第1 款、證券交易法第171 條第1 項第2 款、貪
      污治罪條例第5 條第1 項第3 款罪嫌之法定本刑，均相加
      後，得出30年徒刑之結論，然依前開文宣，並未有任何如
      被告所述加總而得30年徒刑之文字說明，以一般民眾之客
      觀認定標準觀之，無從期待收受該文宣後，均得以逕行推
      論30年徒刑係出自自訴人2 人所涉罪名法定本刑之總和，
      故被告前揭所辯，與日常經驗法則有違，乃不足採。又被
      告之辯護人雖為被告辯護稱：僅係為了提醒民眾自訴人2
      人所涉犯者為重罪，且上開大標題下方載有「臺灣臺北地
      方法院起訴書簡明版」之註記，一般民眾不致於誤認云云
      ，然提醒民眾自訴人2 人涉犯重罪，尚有其他更為妥適之
      告知管道，不應以杜撰不實具體內容文宣之方式，誤導民
      眾，又縱然上開大標題下方載有「臺灣臺北地方法院起訴
      書簡明版」之註記，因字體相對大標題而言係屬微小、不
      易察覺，且30年徒刑之標題，仍有使人誤認自訴人2 人遭
      檢察官具體求刑30年徒刑之可能，顯與事實不符，足以影
      響自訴人2 人之名譽及自訴人丙○○之選情，被告係出於
      明知之故意無疑。再被告之辯護人另為被告辯護稱：上揭
      文宣末「被檢察官周士榆要求量刑」之記載，係指自訴人
      2 人所涉罪名之法律依據為何，並非有指明檢察官已要求
      量處徒刑若干之意云云，依事理乃背離上開文字之文義解
      釋，蓋倘若被告僅係為了指明自訴人2 人所涉罪名之法律
      依據，逕列明自訴人2 人所涉犯之法條條文即足（上揭文
      宣末亦已記載了自訴人2 人所涉犯之法條條號），何以另
      為「被檢察官周士榆要求量刑」之文字記載，且「檢察官
      要求量刑」並非屬「法律依據」，此亦甚為明確之情，是
      前開辯護意旨，亦無可採，被告明知不實，仍為上述記載
      ，非具有善意無訛。
（三）就以「土地超貸案不當得利2 億多」為上揭文宣之小標題
      言：依前開起訴書之內容可知，檢察官並未認定自訴人2
      人涉及「土地超貸」犯嫌，上開文宣小標題之記載與前揭
      起訴書之原意未符，亦據被告自承在卷（見被告之辯護人
      97年7 月2 日所提之刑事辯護狀第2 頁），故被告自承花
      費30小時詳閱上開起訴書內容後，仍恣意製作上揭屬於不
      實內容之文宣標題，衡情足以使一般之民眾，誤認自訴人
      2 人確有超貸之違法嫌疑，經檢察官起訴，對於自訴人2
      人之名譽，及自訴人丙○○之立委選情，亦生有不利之影
      響。又自訴人丙○○僅牽涉如前揭起訴書內所載3 件「犯
      罪事實」中之1 件私人共有土地貸款案，而觸犯背信罪之
      嫌疑，況上開自訴人丙○○所涉犯之背信案件，已經本院
      於96年8 月23日，以95年度訴更字第1 號判決判處無罪在
      案，被告既欲利用宣傳車廣播、文宣散發等影響力、散布
      力較大之方式發表言論，依一般社會經驗，其在發表言論
      之前，理應經過更善意之篩選，且應具有較高之查證義務
      ，始能謂其於發表言論之時並非惡意，因此，被告故意迴
      避合理之查證義務，率行製作明知不實之文宣標題，以發
      送傳單、宣傳車廣播之方式加以傳述或指摘自訴人2 人具
      有違法超貸之犯嫌，依一般社會生活經驗觀察，即應認為
      其有惡意。再被告之辯護人雖為被告辯護稱：前揭文宣小
      標題「土地超貸案不當得利2 億多」之記載，係因各核貸
      銀行如未行使抵押權求償，或已行使抵押權而仍有不足，
      則均與土地超貸無異云云，然上開辯解無非均係出自被告
      自行對於自訴人2 人犯嫌所為之假設性說明，顯與上開起
      訴書之內容不符，亦欠缺任何相關之佐證可供推論，全憑
      被告本身之想像，並無相當理由確信其為真實，足徵被告
      就此部分之文宣標題製作，亦有未經合理查證，內容與真
      相有異，明知為不實之確定故意或出諸不論真實與否之未
      必故意。縱自訴人甲○○當時確實具有民意代表之身分，
      且自訴人2 人若有超貸之犯嫌，確屬可受公評之事項，而
      有得為適當評論之空間，然因上揭文宣小標題之記載，被
      告製作時即明知與事實不符，關於「善意」製作之前提要
      件，已不成立，故被告自難以刑法第311 條第3 款之規定
      ，主張免責。
（四）就以競選車輛沿路廣播，請選民思考是否要選「歪哥吃錢
      的丙○○」言：被告因立法委員競選活動而發表之言論，
      依刑法第310 條第1 項及第2 項誹謗罪、公職人員選舉罷
      免法第104 條之規定及大法官會議解釋第509 號意旨，原
      應給予最大限度之維護，俾其得以監督同為立委候選人之
      自訴人丙○○各種政治或社會活動，但為兼顧對個人名譽
      、隱私及公共利益之保護，仍應對言論自由依其傳播方式
      為合理之限制，本件被告如有相當理由確信其為真實者，
      即不能以誹謗罪或違反選舉罷免法之刑責相繩，但查被告
      對其上述宣傳車廣播內容所述之「歪哥吃錢的丙○○」等
      語，並無證據資料足以認定其具有相當理由確信為真實，
      被告雖辯稱：係依據自訴人丙○○經檢察官起訴之犯罪事
      實而認定「丙○○歪哥吃錢」云云，惟自訴人丙○○僅牽
      涉如前揭起訴書內所載3 件「犯罪事實」中之1 件私人共
      有土地貸款案，且上開自訴人丙○○所涉犯之背信案件，
      業經本院於96年8 月23日，以95年度訴更字第1 號判決判
      處無罪在案等情，已詳述於前，被告明知上情，仍憑空捏
      造，自係超出善意適當評論之界限，而上述「歪哥吃錢」
      之語句，客觀上足以詆譭自訴人丙○○之形象及聲譽，並
      足以影響不特定選民對於自訴人丙○○人格之社會評價，
      破壞民主選舉之公平性無疑。此外，復有本院95年度自更
      字第1 號判決、臺灣臺北地方法院檢察署93年度偵字第19
      317 號、94年度偵字第1370號、95年度偵字第13352 號、
      第13360 號起訴書、前揭文宣、廣播內容譯文各1 份在卷
      可稽，及上開廣播錄音光碟1 片在卷可佐，綜上，被告藉
      此妨害自訴人2 人之名譽及使自訴人丙○○於第7 屆立法
      委員選舉中不當選之意圖，灼然至明。本件事證明確，被
      告犯行堪予認定。
三、復按意圖使候選人不當選，以文字、圖畫、錄音、錄影、演
    講或他法，散布謠言或傳播不實之事，足以生損害於該候選
    人之名譽時，雖同時符合刑法第310 條第1 項或第2 項之誹
    謗罪，與公職人員選舉罷免法第104 條之意圖使候選人不當
    選而傳播不實之事罪之犯罪構成要件，因係法規之錯綜關係
    ，致一個犯罪行為，同時有數符合該犯罪構成要件之法條可
    以適用，應依特別法優先於普通法之法規競合法理，擇一適
    用公職人員選舉罷免法第104 條規定論處（最高法院87年度
    第6 次刑事庭會議決議意旨、88年度臺上字第3263號、91年
    度臺上字第438 號判決意旨參照）。核被告乙○○所為，係
    違反公職人員選舉罷免法第104 條之罪。被告以同一文宣之
    一行為，同時妨害自訴人2 人之名譽，為同種想像競合，應
    從一重論處。又被告所為雖同時符合上述法條及刑法第310
    條第2 項2 罪之構成要件，承上，應依法規競合法理，擇一
    適用公職人員選舉罷免法第104 條規定論處。再被告利用不
    知情之印刷廠商印製上開文宣，利用不知情之助選員散發上
    開不實之競選傳單、播放不實之錄音內容，為間接正犯。爰
    審酌被告並無前科、素行尚佳，然從事立法委員競選活動，
    不思以積極之政見爭取選民認同，竟以虛構事實詆譭對手即
    自訴人丙○○，不當影響選民之判斷，及其犯罪手段、對於
    自訴人2 人名譽之毀損、民主選舉制度之戕害，暨其犯後之
    態度等一切犯罪情狀，量處如主文所示之刑，諭知易科罰金
    之折算標準，並依公職人員選舉罷免法第113 條第3 項之規
    定，宣告褫奪公權2 年。
四、自訴意旨另略以：被告乙○○於本次立法委員選舉競選活動
    期間，另於上揭文宣上製作載有「台鳳案取得賄賂及不當利
    益5 億多」、「中櫃案不當得利3 億多」等文字之小標題，
    而為散發於眾之行為，亦涉有刑法第310 條第2 項妨害自訴
    人2 人之名譽及公職人員選舉罷免法第104 條意圖使自訴人
    丙○○不當選之罪嫌云云。
（一）按犯罪事實應依證據認定之，無證據不得推定其犯罪事實
      ；而不能證明被告犯罪者，應諭知無罪之判決，刑事訴訟
      法第154 條第2 項、第301 條第1 項分別定有明文。又事
      實之認定，應憑證據，如未能發現相當證據，或證據不足
      以證明，自不能以推測或擬制之方法，為裁判基礎；且認
      定犯罪事實所憑之證據，雖不以直接證據為限，間接證據
      亦包括在內，然而無論直接證據或間接證據，其為訴訟上
      之證明，須於通常一般之人均不致有所懷疑，而得確信其
      為真實之程度者，始得據為有罪之認定，倘其證明尚未達
      到此一程度，而有合理之懷疑存在而無從使事實審法院得
      有罪之確信時，即應由法院為諭知被告無罪之判決（最高
      法院40年臺上字第86號、76年度臺上字第4986號判例意旨
      可資參照）。訊據被告堅決否認有何上揭涉犯刑法第310
      條第2 項妨害自訴人2 人之名譽及公職人員選舉罷免法第
      104 條意圖使自訴人丙○○不當選罪之嫌疑，辯稱：其在
      前揭文宣上所為「台鳳案取得賄賂及不當利益5 億多」、
      「中櫃案不當得利3 億多」等文字之小標題記載，均係依
      據前開起訴書之內容為詳實之摘要等語。
（二）本件自訴意旨認被告此部分所為另涉有刑法第310 條第2
      項妨害自訴人2 人之名譽及公職人員選舉罷免法第104 條
      意圖使自訴人丙○○不當選之罪嫌，無非係以被告於本次
      立法委員選舉競選活動期間，另於上揭文宣上製作載有「
      台鳳案取得賄賂及不當利益5 億多」、「中櫃案不當得利
      3 億多」等文字之小標題，而為散發於眾之行為，為主要
      之論據。經查：上述載有「台鳳案取得賄賂及不當利益5
      億多」、「中櫃案不當得利3 億多」等文字之小標題，均
      係關於自訴人甲○○涉犯之犯罪事實，所為依上開起訴書
      內容要點之摘錄，與自訴人丙○○無涉，無妨害自訴人丙○○之名譽或意圖使自訴人丙○○不當選之嫌疑甚明；而
      上揭文宣上「台鳳案取得賄賂及不當利益5 億多」、「中
      櫃案不當得利3 億多」等文字之小標題記載，核與上開起
      訴書之內容相符，亦有臺灣臺北地方法院檢察署93年度偵
      字第19317 號、94年度偵字第1370號、95年度偵字第1335
      2 號、第13360 號起訴書、前揭文宣各1 份在卷可憑，是
      被告對於身為政治公眾人物之自訴人甲○○所發表之此部
      份言論，依上述大法官會議之解釋意旨，應認已經查證，
      且依其所查之證據資料，有相當理由確信其為真實，與無
      端虛構之情形不同，亦屬與公共利益有關之事項，被告就
      此部分而為上揭文宣小標題之記載，尚不足以認定其有散
      布或傳播不實事項之故意，被告此部分所為核與公職人員
      選舉罷免法第104條及刑法第310條第2項之犯罪構成要件
      有間，然此部分如成立犯罪，因與上述有罪部分具有裁判
      上一罪關係，爰不另為無罪之諭知，併此敘明。
貳、反訴部分：
一、反訴意旨略以：反訴被告甲○○、丙○○2 人，基於誣告之
    犯意，意圖使反訴自訴人乙○○受刑事追訴，明知反訴人乙○○所散發之以「丙○○、甲○○夫婦之30年徒刑臺灣臺北
    地方法院起訴書簡明版」為標題之文宣，完全係依該起訴書
    原本予以摘要節錄，並未為任何文字上之增添竄改，以提醒
    選民反訴被告2 人之人格操守，俾作為將來投票意向之參考
    ，詎反訴被告2 人竟具狀捏稱：反訴人有以上揭文宣「惡意
    移花接木，冠以不實標題，希冀魚目混珠以達誹謗反訴被告
    2 人之意圖」等語，故認反訴被告2 人涉有刑法第169 條第
    2 項之誣告罪嫌云云。
二、按犯罪事實應依證據認定之，無證據不得認定犯罪事實；又
    不能證明被告犯罪者，應諭知無罪之判決，刑事訴訟法第15
    4 條第2 項、第301 條第1 項分別定有明文。且認定不利於
    被告之事實須依積極證據，苟積極證據不足為不利於被告事
    實之認定時，即應為有利於被告之認定，最高法院30年臺上
    字第816 號判例可參。再誣告罪之構成要件，首須意圖他人
    受刑事或懲戒處分，次須向該管公務員誣告，稱誣告即虛構
    事實進而申告他人犯罪而言，所謂虛構事實，係指明知無此
    事實而故意捏造者而言，如若出於誤信、誤解、誤認或懷疑
    有此事實，或對於其事實張大其詞，或資為其訟爭上之攻擊
    或防禦方法，或其目的在求判明是非曲直者，固均不得謂屬
    於誣告，即其所申告之事實，並非完全出於憑空捏造或尚全
    然無因，只以所訴事實，不能積極證明為虛偽或因證據不充
    分，致被誣人不受追訴處罰者，仍不得謂成立誣告罪（最高
    法院83年臺上字第1959號判決意旨參照）。
三、本件反訴人認反訴被告2 人涉有誣告罪嫌，無非係以反訴被
    告2 人明知反訴人製作、散發之文宣係依起訴書內容所節錄
    ，竟具狀提起自訴指訴反訴人涉有刑法第310 條之誹謗罪嫌
    及公職人員選舉罷免法第104 條意圖使自訴人丙○○不當選
    之罪嫌（即本訴），與事實不符，並提出前揭起訴書，為其
    論據。訊據反訴被告2 人均堅詞否認有何誣告之犯行，辯稱
    ：反訴人所製作、散發之文宣標題，確有誤導一般選民「丙○○、甲○○夫婦經法院判決30年徒刑，且因土地超貸案不
    當得利2 億多，另經檢察官周士榆要求量刑」、「丙○○歪
    哥吃錢」等不實訊息之虞，足生損害於反訴被告2 人之名譽
    ，並影響該選區選民之正確判斷，對反訴被告丙○○之選情
    產生不利之影響等語。
四、經查：
（一）言論自由為人民之基本權利，憲法第11條有明文保障，國
      家應給予最大限度之維護，俾其實現自我、溝通意見、追
      求真理及監督各種政治或社會活動之功能得以發揮。惟為
      兼顧對個人名譽、隱私及公共利益之保護，法律尚非不得
      對言論自由依其傳播方式為合理之限制。不論刑法上之誹
      謗罪或公職人員選舉罷免法第92條（96年11月7 日修正後
      改列為第104 條）之規定，均屬對於言論自由依傳播方式
      所加之限制，亦即二者之構成要件均須在憲法保障言論自
      由權及憲法第23條之規範下，始能成立。刑法第310 條第
      3 項前段以對於所誹謗之事，能證明其為真實者不罰，係
      針對言論內容與事實相符者之保障，並藉以限定刑罰權之
      範圍，非謂指摘或傳述誹謗事項之行為人，必須自行證明
      其言論內容確實真實，始能免於刑責。惟行為人雖不能證
      明言論內容為真實，但依其所提證據資料，認為行為人有
      相當理由確信其為真實者，即不能以毀謗罪之刑責相繩。
      同理，公職人員選舉罷免法第92條（96年11月7 日修正後
      改列為第104 條）之意圖使候選人當選或不當選罪，係以
      行為人在主觀上有使候選人當選或不當選之犯意，在客觀
      上有以文字、圖畫、錄音、錄影、演講或他法，散布謠言
      或傳播不實之事，足以生損害於公眾或他人者，為構成要
      件。所謂「謠言」或「不實之事」，係指該「捏造之語」
      或「虛構之事」，其內容出於故意虛捏者而言，倘有合理
      之懷疑，致誤認有此事實而為散布或傳播時，因欠缺犯罪
      之故意，仍不成立本罪。（94年臺上字第975 號、92年臺
      上字第7413號判決意旨參照）
（二）本件反訴被告即自訴人提起自訴，係以反訴人所製作、散
      發之上揭載有以「丙○○、甲○○夫婦的30年徒刑」為大
      標題、「土地超貸案不當得利2 億多」為小標題、「被檢
      察官周士榆要求量刑」為內容等文字之文宣，及以競選車
      輛沿路廣播，請選民思考是否要選「歪哥吃錢的丙○○」
      等節，主張反訴人涉犯刑法第310 條之誹謗罪嫌及公職人
      員選舉罷免法第104 條意圖使自訴人丙○○不當選之罪嫌
      。而反訴人亦不否認確有上開反訴被告2 人所指訴之行為
      ，並有上揭文宣、錄音光碟為證，且經本院調查相關證據
      後，認反訴被告2 人提起本件自訴，並非完全出於憑空捏
      造或尚非全然無因（詳如上揭本訴理由欄內所載，不再一
      一贅述），只以反訴人所訴之事實，不能積極證明反訴被
      告2 人確有誣告之犯意，況反訴人此類之言論是否構成誹
      謗罪或意圖使人不當選罪，原屬法律評價之範疇，反訴被
      告2 人目的既係在維護自身名譽，在求判明是非曲直者，
      而非在使反訴人受刑事處分，則依上揭判例要旨，其等無
      誣告之故意甚明，自不能遽以誣告罪相繩。此外，復查無
      其他積極證據足證反訴被告2 人確有反訴人所指誣告之犯
      行，依首揭說明，不能證明反訴被告2 人犯罪，爰為無罪
      之諭知。
據上論斷，應依刑事訴訟法第343 條、第339 條、第301 條第 1
項、第299 條第1 項前段，公職人員選舉罷免法第104 條、第11
3 條第3 項，刑法11條前段、第55條、第41條第1 項前段、第37
條第2 項，判決如主文。
中    華    民    國    97    年    7     月    30    日
                  刑事第三庭審判長法  官  官  姚銘鴻
                                      法  官  吳俊螢
                                      法  官  林秉暉
上正本證明與原本無異。
如不服本判決，應於判決送達後10日內，向本院提出上訴書狀，
上訴書狀應「敘述具體上訴理由」，並按他造當事人之人數附繕
本。「切勿逕送上級法院」。
中    華    民    國    97    年    8     月    5     日
                                      書記官  張清秀


司法院資訊處製作；財團法人民間司法改革基金會備份。
